臺灣雲林地方法院民事判決
111年度訴字第200號
原      告  許庭維  
訴訟代理人  洪銘憲律師
被      告  蕭楷模  

訴訟代理人  洪杰律師  
上列當事人間請求確認本票債權不存在事件，本院於民國111年9
月5日言詞辯論終結，判決如下：
    主  文
確認被告持有原告所簽發如附表所示本票，於超過新臺幣捌拾壹
萬貳仟伍佰貳拾柒元，及自民國一一一年七月五日起至清償日止
，按年息百分之二‧三七五計算之利息部分，對原告之票據債權
不存在。
原告其餘之訴駁回。
訴訟費用由被告負擔百分之八十二，餘由原告負擔。
    事實及理由
一、原告主張：
  ㈠原告前請求被告以其名義向兆豐國際商業銀行股份有限公司
    （下稱兆豐銀行）借貸新臺幣（下同）100萬元，兩造於民
    國109年9月30日訂立借款契約（借據）（下稱系爭借據），
    系爭借據第1條約定「借款金額與借款日期：甲方（即被告
    ）於109年9月30日貸與100萬元予乙方（即原告），並如數
    收訖無誤。」第2條約定「利息：本借款契約約定利息以兆
    豐銀行借貸利率為準。如附件。」第3條約定「還款日期：
    本借款契約之借款期間自109年9月30日起至109年9月15日止
    ，到期乙方應如數清償本金及利息。」第4條約定「擔保：
    乙方願提出：面額100萬元之本票1張、前開擔保物，甲方應
    於乙方如數清償本金及利息時返還予乙方。」等語，有借據
    1份在卷可稽。
　㈡兩造於簽訂系爭借據時，約定借款依系爭借據附表（下稱系
    爭借據附表）分60期清償本金及利息，有附表在卷可佐。至
    系爭借據第3條約定之借款期間雖有「自109年9月30日起至1
    09年9月15日止」之錯誤，然依系爭借據附表所載，系爭借
    款最終還款月為114年9月，並非未定期限之借款，且兩造就
    借款之利息亦約定如系爭借據附表所示。又附表所示本票（
    下稱系爭本票）為原告依系爭借據第4條約定所簽發供擔保
    之物，系爭本票並非主債務，僅於原告未履行債務時，被告
    始能就擔保物行使權利。
　㈢系爭100萬元借款，其中第1至9期，原告於取得100萬元借款
    時，即交付現金7,497元予被告，嗣後原告陸續於①110年9月
    11日清償24,168元；②110年11月18日清償24,133元；③111年
    1月23日清償44,827元；④111年3月8日清償22,362元；⑤111
    年3月25日清償22,327元；⑥111年4月21日清償22,292元；⑦1
    11年6月27日清償22,258元；⑧111年7月4日清償22,223元，
    有轉帳交易明細資料可資佐證，嗣後原告以現金清償第10期
    利息1,667元。被告雖抗辯系爭借據附表並非系爭借據之一
    部，然被告就原告上開還款均未曾有拒絕之意思表示，況依
    兩造於Line通訊軟體上之對話内容，亦曾提及借款為分期給
    付，堪認兩造確實就本件借款有分期清償之約定。
　㈣系爭本票乃由兩造約定作為原告向被告借款100萬元還款之擔
    保票據，倘被告否認系爭本票為擔保物，則被告應舉證提出
    有給付原告100萬元之資金流向。而原告確有依約履行債務
    ，則被告以系爭本票向鈞院聲請本票裁定，應無票據上之權
    利可供行使，且被告以票據關係請求原告為一次性給付，已
    違反民法第148條第2項誠信原則之規定等語。
　　並聲明：㈠確認被告持有如附表所示本票對原告之本票債權
    及利息債權均不存在。㈡訴訟費用由被告負擔。
二、被告則以：
　㈠被告於109年間向被告借款100萬元，兩造於109年9月30日簽
    訂系爭借據，斯時兩造約定借款係供原告周轉使用，被告得
    隨時向原告請求返還。詎兩造簽訂系爭借據時，竟誤將系爭
    借款之還款日期訂於借款日前，實則，系爭100萬元借款為
    未定期限之消費借貸，原告於借款後未依約清償，被告依民
    法第474條第1項、第478條規定，於111年1月20日已定一個
    月以上期限催告原告請求還款，詎原告仍未清償，被告嗣於
    111年2月24日向鈞院聲請本票裁定准予強制執行，於法自屬
    有據。
　㈡兩造簽訂系爭借據當時，系爭借據附表並不存在，兩造未曾
    約定本息清償方式如系爭借據附表所示，兩造亦未有原告所
    稱還款期限或給付利息期限為114年9月之意思表示合致。觀
    之原告所提出系爭借據附表，其上印有原告還款至第18期即
    110年3月25日之文字，惟系爭借據係兩造於109年9月30日簽
    訂，倘該附表為系爭借據簽訂同時已存在之附表，豈有於簽
    訂借據同時即已印有未來還款日、還款金額之理？由此可見
    原告所提出系爭借據附表並非系爭借據之一部，而係原告單
    方製作。原告主張兩造間就系爭借款有分期清償之約定，並
    非事實。
　㈢被告並不否認原告曾陸續於①110年9月11日清償24,168元；②1
    10年11月18日清償24,133元；③111年1月23日清償44,827元
    ；④111年3月8日清償22,362元；⑤111年3月25日清償22,327
    元；⑥111年4月21日清償22,292元；⑦111年6月27日清償22,2
    58元；⑧111年7月4日清償22,223元，合計204,590元予被告
    ，惟原告雖曾於上開時間陸續清償借款，然原告所為清償並
    非基於兩造簽訂系爭借據當時之合意，且兩造於簽訂系爭借
    據當時亦未有分期清償之意思表示合致，則原告以其有依約
    分期清償借款為由，主張被告不得請求原告一次清償，甚至
    請求本票裁定等語，顯屬無據。　　
　㈣兩造簽訂系爭借據時並未約定借款返還期限，僅約定原告得
    隨時返還，嗣後因原告以各種理由推託、迴避被告，被告遂
    於110年3月間要求原告分別簽立本票擔保其對被告所負二筆
    債務，其一為系爭100萬元借款債務，其二為另筆1,216,700
    元借款債務。倘系爭借款確如原告所述經兩造約定分期償還
    至114年9月止，則原告豈有可能於110年3月9日就系爭100萬
    元借款另簽發本票予被告為擔保，陷自身於隨時可能遭本票
    裁定准予強制執行之理？顯見原告所述系爭100萬元借款經
    兩造約定分期清償至114年9月止，與事實不符。　　
　㈤兩造於109年9月間達成消費借貸意思表示合致時，未定有清
    償期；嗣因被告屢次催告原告清償，原告均置之不理，被告
    始要求原告簽發系爭本票以擔保其債務，系爭本票既係為擔
    保系爭借據之債權，而原告經被告催告後仍未清償，被告持
    系爭本票聲請本票裁定請求原告清償，自屬有據。原告長年
    經營牛排館及其他事業，對於簽發本票後負有清償義務乙節
    知之甚詳，原告抗辯被告持本票聲請本票裁定有違誠信原則
    云云，顯不足採。綜上，原告起訴請求確認系爭本票債權不
    存在，顯無理由等語，資為抗辯。　　
　　並聲明：㈠請求駁回原告之訴。㈡訴訟費用由原告負擔。
三、兩造不爭執事項：
  ㈠原告於109年9月30日向被告借款100萬元，約定利息依兆豐銀
    行借貸利率為準，原告並簽發系爭本票予被告以為擔保。
  ㈡原告陸續於①110年9月11日清償24,168元；②110年11月18日清
    償24,133元；③111年1月23日清償44,827元；④111年3月8日
    清償22,362元；⑤111年3月25日清償22,327元；⑥111年4月21
    日清償22,292元；⑦111年6月27日清償22,258元；⑧111年7月
    4日清償22,223元，合計204,590元。
四、得心證之理由：
　　本件之爭點在於原告請求確認被告持有系爭本票對原告之票
    據權利不存在，有無理由？
  ㈠按確認法律關係之訴，非原告有即受確認判決之法律上利益
    者，不得提起之，民事訴訟法第247條第1項前段定有明文。
    又所謂即受確認判決之法律上利益，係指法律關係之存否不
    明確，原告主觀上認其在法律上之地位有不安之狀態存在，
    且此種不安之狀態，能以確認判決將之除去者而言（最高法
    院52年度台上字第1240號判決意旨參照）。原告主張系爭本
    票係為擔保原告還款之票據，原告均有依約履行，被告竟持
    系爭本票向鈞院聲請本票裁定，系爭本票應無票據上之權利
    可行使等語，為被告所否認，是系爭本票之債權存否即屬不
    明，而此種不安之狀態可經由確認判決予以除去，是原告提
    起本件確認之訴，應有即受確認判決之法律上利益，合先敘
    明。
  ㈡按票據債務人不得以自己與發票人或執票人之前手間所存抗
    辯之事由對抗執票人，票據法第13條本文定有明文。又票據
    債務人祇不得以自己與發票人或執票人之前手間所存抗辯之
    事由，對抗執票人，若以其自己與執票人間所存抗辯之事由
    資為對抗，則非法所不許；本票固為無因證券，票據債務人
    不得以自己與發票人或執票人前手間所存在之抗辯事由，對
    抗執票人，然發票人非不得以自己與執票人間所存之抗辯事
    由對抗執票人，此觀票據法第13條本文之反面解釋而自明，
    如發票人提出其基礎原因關係不存在之對人抗辯，執票人自
    應就該基礎原因關係存在之積極事實，負舉證責任（最高法
    院46年台上字第1835號判例、81年度台上字第879號、96年
    度台簡上字第23號判決意旨參照）。經查，兩造為系爭本票
    之直接前後手，揆諸上開規定及說明，票據債務人即原告自
    非不得以自己與被告間票據基礎原因關係不存在事由，對抗
    執票人即原告，合先敘明。
  ㈢按稱消費借貸者，謂當事人一方移轉金錢或其他代替物之所
    有權於他方，而約定他方以種類、品質、數量相同之物返還
    之契約，民法第474條第1項定有明文。是消費借貸，必於當
    事人間本於借貸之意思合致，而有移轉金錢或其他代替物之
    所有權於他方之行為，始得當之。倘當事人主張與他方有消
    費借貸關係存在者，自應就該借貸意思互相表示合致及借款
    業已交付之事實，均負舉證之責任（最高法院98年度台上字
    第1045號判決參照）。經查，原告主張其於109年間向被告
    借款100萬元，並簽發系爭本票以為擔保之事實，為被告所
    不爭執，並有借據1紙在卷可佐，堪認兩造間確有100萬元消
    費借貸關係存在，且系爭本票係原告為擔保100萬元借款所
    簽發予被告之事實。
　㈣原告主張其向被告借款100萬元，於取得100萬元借款時，即
    交付現金7,497元予被告，嗣後並陸續於①110年9月11日清償
    24,168元；②110年11月18日清償24,133元；③111年1月23日
    清償44,827元；④111年3月8日清償22,362元；⑤111年3月25
    日清償22,327元；⑥111年4月21日清償22,292元；⑦111年6月
    27日清償22,258元；⑧111年7月4日清償22,223元，固據原告
    提出轉帳交易明細資料為證，嗣原告並以現金清償第10期利
    息1,667元等語，被告對於原告有於①110年9月11日清償24,1
    68元；②110年11月18日清償24,133元；③111年1月23日清償4
    4,827元；④111年3月8日清償22,362元；⑤111年3月25日清償
    22,327元；⑥111年4月21日清償22,292元；⑦111年6月27日清
    償22,258元；⑧111年7月4日清償22,223元，合計清償204,59
    0元之事實不爭執，惟辯稱：並未曾受領原告於借款時所交
    付現金7,497元及原告以現金清償第10期利息1,667元等語，
    經查，原告就其確有於借款時交付現金7,497元及第10期利
    息1,667元現金予被告之事實，並未能舉證以實其說，其主
    張自難遽予採信。準此，原告於借款後已清償之款項合計為
    204,590元。
　㈤兩造均不爭執系爭100萬元借款兩造約定以兆豐銀行借貸利率
    為準（見本院卷第202頁），而經本院函詢兆豐銀行嘉義分
    行109年9月間之借款利率及現在之借款利率為何？該行函覆
    稱：被告向兆豐銀行借款時即109年9月23日起至111年6月30
    日止之借款利率為年息1％，自111年7月1日起至114年9月23
    日止之借款利率為2.375％，此有兆豐銀行嘉義分行之函文在
    卷可考（見本院卷第161頁）。堪認兩造間之借款利息約定
    自借款日即109年9月30日起至111年6月30日止，利率為年息
    1％，自111年7月1日以後利率為年息2.375％。
　㈥按清償人所提出之給付，應先抵充費用，次充利息，次充原
    本，民法第323條前段定有明文。經查，原告於109年9月30
    日向被告借款100萬元，嗣後原告陸續於①110年9月11日清償
    24,168元；②110年11月18日清償24,133元；③111年1月23日
    清償44,827元；④111年3月8日清償22,362元；⑤111年3月25
    日清償22,327元；⑥111年4月21日清償22,292元；⑦111年6月
    27日清償22,258元；⑧111年7月4日清償22,223元，合計清償
    204,590元，已如前述，而兩造並未約定抵充順序，則依民
    法第323條前段，就原告前述還款，先抵充利息，再抵充原
    本後，則原告尚積欠被告812,527元，及自111年7月5日起至
    清償日止，按年息百分之二‧三七五計算之利息未清償（計
    算式詳見本院卷第205頁至第207頁）。
　㈦系爭本票係原告為擔保系爭100萬元借款所簽發，為兩造所不
    爭執，而原告就系爭100萬元借款迄今仍積欠被告812,527元
    ，及自111年7月5日起至清償日止，按年息百分之二‧三七五
    計算之利息未清償，已如前述，自應認被告就系爭本票在上
    開範圍內之債權存在，逾上開範圍之本票債權則不存在。按
    稱本票者，謂發票人簽發一定之金額，於指定之到期日，由
    自己無條件支付與受款人或執票人之票據，票據法第3條定
    有明文。原告於向被告借款後，簽發系爭本票予被告以為擔
    保，而原告並未依約清償借款，則被告自得依法行使系爭本
    票之票據權利。原告主張：系爭本票為擔保本票，無票據權
    利可供行使，於法不合，顯不足採。
　㈧至原告主張：兩造有合意以分期給付作為還款之條件，被告
    卻以請求原告一次清償，顯然有違誠信原則等語，為被告所
    否認，經查，觀之原告所提出系爭借據附表，其上記載100
    萬元借款分60期清償，第1期至第12期僅清償利息，第13期
    以後則陸續清償本息至114年9月止，惟系爭借據附表上並未
    經兩造簽名確認或用印，是否確實已經兩造合意，已非無疑
    ；況系爭借據附表就第1期至第9期是否還款，記載YES，倘
    系爭借據附表確係於兩造簽訂系爭借據時已存在之附表，則
    系爭借據附表在借款尚未開始清償前，豈有可能在第1期至
    第9期是否還款欄，明確記載YES？甚至於第10期至第18期是
    否還款欄直接打勾？又倘兩造確實合意由原告分期清償至11
    4年9月，則原告豈有可能同意簽發票面金額100萬元、發票
    日為110年3月9日之本票，任令被告得以隨時提示本票請求
    付款？甚至聲請本票裁定？以上種種均顯與常情有違。況兩
    造所簽訂之系借據上並未記載借款約定由原告分期攤還，反
    而記載到期原告應如數清償本金及利息等語，由此顯見原告
    所提出系爭借據之附表並非兩造簽訂系爭借據時即存在，且
    經兩造合意為系爭借據內容之一部。又系爭借據所約定之還
    款日期早於系爭借款成立時間，應視為未定有還款期限之消
    費借貸；而兩造於借款時，既未約定原告得分期清償，則原
    告自無主張分期清償之權利，被告於111年1月20日定一個月
    以上期限催告原告還款，乃係依法行使其借款返還請求權，
    並無違反誠信原則可言，原告上開主張，洵不足採。
  ㈨綜上所述，原告請求確認被告所持有系爭本票於超過812,527
    元，及自111年7月5日起至清償日止，按年息百分之二‧三七
    五計算之利息部分，對原告之票據債權不存在，為有理由，
    應予准許，逾此範圍之請求，則無理由，不應准許。
五、訴訟費用負擔之依據：民事訴訟法第79條。　　
中　　華　　民　　國　　111 　年　　9 　　月　　19　　日
                  民事第二庭    法  官  冷明珍

以上正本係照原本作成。
如對本判決上訴，須於判決送達後20日內向本院提出上訴狀。如
委任律師提起上訴者，應一併繳納上訴審裁判費。
中　　華　　民　　國　　111 　年　　9 　　月　　19　　日
                                書記官　黃佑怡

附表：                                                             編號 發  票  日 票面金額（新臺幣） 利息起算日（即提示日） 票據號碼 備考 １ 110年3月9日 1,000,000元 110年3月9日 CH297077